【裁判字號】    95,台上,56
【裁判日期】    950105
【裁判案由】    強盜
【裁判全文】
最高法院刑事判決                九十五年度台上字第五六號
    上  訴  人  台灣高等法院台南分院檢察署檢察官
    被      告  甲○○
                        51號.
上列上訴人因被告強盜案件，不服台灣高等法院台南分院中華民
國九十四年九月二十日第二審更審判決（九十四年度重上更(二)字
第三一一號，起訴案號：台灣台南地方法院檢察署八十七年度偵
字第一三○三三號），提起上訴，本院判決如下：
    主  文
原判決撤銷，發回台灣高等法院台南分院。
    理  由
本件原判決以公訴意旨略以：（已判刑確定之）羅老得於民國八
十七年十一月三日下午與李順松等人在台南縣新化鎮大坑里大坑
尾一一三號賭博財物，約賭輸新台幣（下同）三十餘萬元，懷疑
係李順松詐賭所致，而於翌（四）日凌晨零時許，以強拉手段將
李順松押上其自用小客車，強行載往台南縣新化鎮礁坑里九層嶺
六十一號住處，指稱李順松詐賭，應賠償其損失，並叫出其同居
人羅麗娜（已判刑確定），又電召被告甲○○及黃道良、穆祝壽
（以上二人已判刑確定）、張家榮、哀燕足（以上二人另案裁判
）前來。羅老得等七人即基於「傷害及妨害自由」之犯意聯絡，
先由羅老得、黃道良、穆祝壽、張家榮、哀燕足及被告等人共同
毆打李順松；羅老得即要求李順松必須拿出三百萬元賠償，否則
會很淒慘，並令羅麗娜燒煮一鍋沙拉油，強迫李順松將手伸進油
鍋，幸油未煮沸，僅將雙手燙紅。嗣羅老得於毆打李順松後，認
為李順松非本地人，其至該地詐賭，應有在地人引進，經迫問得
知係陳達，乃於同日凌晨一時許，以電話誘請陳達至其住處泡茶
。陳達不知是計，應邀前來後，羅老得即指責其引進李順松詐賭
，並與黃道良等人動手予以毆打，且要求其拿出一百萬元賠償，
經還價後降為五十萬元，限於當日上午十時前交付，否則將其打
死。羅老得、黃道良、穆祝壽、張家榮、哀燕足及被告於毆打李
順松、陳達後，又將該二人強押至台南縣左鎮鄉澄山村一二一號
山區之工寮，繼續毆打，以逼迫渠等籌款交付，致李順松、陳達
二人均受傷（傷害陳達部分未據告訴），此期間並由羅老得等人
輪流看管該二人，剝奪渠等行動自由。李順松被毆打、剝奪行動
自由後，乃將其身上之六萬元交予羅老得，羅老得猶感不足，復
命李順松打電話向其友人羅昆山籌借四萬元，並將之帶回住處等
候，同日上午六時許，羅昆山持款至羅老得住處交付後，始讓李
順松先行離去。陳達於李順松離去後，不得已乃打電話向其友人
商借一張十五萬元支票，約定於同日上午九時送到；另又打電話
通知其女兒陳慧芬準備三十五萬元，約定於同日上午十時帶至新
化鎮礁坑里九層嶺遊樂區前交付。同日上午十時十分許，羅老得
與羅麗娜依約前往九層嶺遊樂區取款時，當場為警捕獲。其餘在
工寮負責看管陳達之黃道良、穆祝壽、張家榮、哀燕足及被告等
人聞訊，乃將陳達釋放，並各自逃逸等情。但經審理結果，認為
不能證明被告犯罪，因而撤銷第一審關於被告部分科刑之判決，
改判諭知被告無罪，固非無見。
惟查：(一)、已受請求之事項未予判決者，其判決當然違背法令，
刑事訴訟法第三百七十九條第十二款定有明文。本件依檢察官起
訴之事實，係認被告與羅老得、羅麗娜、黃道良、穆祝壽（以上
四人均經判刑確定）及另二名男子（指張家榮、哀燕足，已另案
起訴），共同意圖為自己不法之所有，以強押及毆打之方式，致
使李順松、陳達不能抗拒而交付財物，其中李順松已交付十萬元
，陳達部分則於其家屬前來付款之際，為警查獲，而依行為時懲
治盜匪條例第五條第一項第一款之盜匪罪嫌（現行法為刑法第三
百三十條第一項之加重強盜罪）及刑法第二百七十七條第一項之
傷害罪嫌提起公訴，並認二罪間有方法結果之牽連關係，應從一
重之盜匪罪處斷。然原審於審判期日，僅就被告有無妨害自由、
傷害之行為，而為調查、訊問（見原審更(二)卷第九十八頁）；原
判決，亦僅就被告有無妨害自由、傷害之犯行，而為裁判（見原
判決第一頁倒數第五列至第六列、第二頁第十五列至第十七列、
第三頁第十三列）。至於被告被訴強盜部分，是否成立犯罪？則
未予調查審認，亦未加以裁判，自有已受請求之事項未予判決之
違法。(二)、審判期日之訴訟程序專以審判筆錄為證；又第二審審
判長依刑事訴訟法第九十四條訊問被告後，應命上訴人陳述上訴
之要旨，同法第四十七條、第三百六十五條分別定有明文。本件
第一審判決後檢察官及被告分別提起上訴（檢察官上訴書附於原
審上訴卷第一宗第二十二頁），然原審法院於審判時，據審判筆
錄記載，僅命為被告之上訴人陳述上訴意旨，並未命另一上訴人
即檢察官陳述上訴要旨，檢察官亦未自行陳述（見原審更(二)卷第
九十三頁），致無從明辨其上訴之範圍，揆諸首開說明，其所踐
行之審判程序即不合法，基此所為之判決，已屬違背法令（本院
六十八年臺上字第二三三○號判例參照）。又原判決之當事人欄
，並未將檢察官列為上訴人；且檢察官之上訴，有無理由？復未
於判決書內予以論斷，亦有已受請求之事項未予判決之違法。(三)
、實施刑事訴訟程序之公務員，就該管案件，應於被告有利及不
利之情形，一律注意，刑事訴訟法第二條第一項定有明文。原判
決以：共同被告羅老得雖於第一次警訊時供稱「由甲○○（即被
告）在工寮負責看管陳達」；但與其後之供述，未盡相符，因認
不得以羅老得在「警訊」之陳述，採為認定被告有罪之依據（見
原判決第五頁第十一列至第十五列、第二十四列至第二十五列）
。惟依卷內資料，羅老得在偵查中，於檢察官訊問：「有何人一
起（押陳達）去工寮」時，仍答稱：「穆祝壽、我及一位甲○○
（即被告）」（見偵字第一三○三三號卷第六頁背面）。亦即羅
老得除於警詢時指稱被告參與外，於檢察官偵查中仍為相同之供
述。則羅老得在檢察官偵查中所為不利於被告之供述，何以不能
採為證據？原審未予斟酌，復未說明不採納之理由，自有疏漏。
(四)、原刑事訴訟法第一百八十六條第三款，關於「與本案有共犯
關係或嫌疑者，不得令其具結」之規定，係至九十二年一月十四
日修正通過（九十二年二月六日公布）之條文，始予刪除，並自
九十二年九月一日施行。亦即在九十二年八月三十一日以前，於
訊問與本案有共犯關係者，不得令其具結，縱誤令其具結，亦不
發生具結之效力。至於無共犯關係之證人，依法應具結而未具結
者，其證言不得作為證據，則不待言。原判決以：證人羅昆山於
偵查中證稱：「（拿錢去時）甲○○（即被告）及黃道良不在場
；穆祝壽及羅老得在場」。被害人李順松、陳達於第一審及原審
（似指上訴審）亦稱：「甲○○（即被告）並未毆打及強押去工
寮」等語，採為有利於被告之證據。且以：共同被告羅老得之供
述，因未令其具結，不得採為不利於被告之證據云云（見原判決
第五頁，理由三之(三)）。然而羅昆山、李順松、陳達等三人，均
係依法應具結之證人；但該三人分別於偵查中、第一審及上訴審
之供述，均未依法具結，有各該筆錄可查（見偵字第一三○三三
號卷第八十四頁至第九十五頁，第一審卷第一五四頁至第一六一
頁，原審上訴卷第一宗第九十四頁至第一○四頁、第一四二頁至
第一五五頁、第二宗第十七頁至第二十二頁）。至於有共犯關係
之羅老得，依當時之刑事訴訟法第一百八十六條第三款規定，則
係不得令其具結者。乃原判決卻以羅昆山、李順松、陳達等三人
，依法應具結而未具結之供述，採為有利被告之證據；並認當時
依法不得令其具結之共犯羅老得之供述，以其未經具結，而不採
為不利於被告之證據。其所為證據之取捨，亦與證據法則有違。
以上或為檢察官上訴意旨指摘所及，或為本院得依職權調查之事
項，應認原判決仍有撤銷發回更審之原因。被告被訴傷害部分，
檢察官認與強盜部分有方法結果之牽連關係，依裁判上一罪起訴
，基於審判不可分原則，併予發回。又第一審法院送達判決正本
予檢察官之送達證書上，送達人即法警吳淑靜記載之送達時間為
八十八年五月十九日，而檢察官張太龍蓋用之日期戳則為八十八
年五月二十四日（見第一審卷第二四一頁），究竟何者為正確，
因攸關檢察官之上訴有無逾期，案經發回，應一併查明。
據上論結，應依刑事訴訟法第三百九十七條、第四百零一條，判
決如主文。
中    華    民    國  九十五  年    一    月    五    日
                      最高法院刑事第十一庭
                          審判長法官  陳  世  雄
                                法官  魏  新  和
                                法官  吳  信  銘
                                法官  徐  文  亮
                                法官  蘇  振  堂
      本件正本證明與原本無異
                                      書  記  官
中    華    民    國  九十五  年    一    月    九    日
                                                      Ｋ


司法院資訊處製作；財團法人民間司法改革基金會備份。
